【裁判字號】    97,台上,4174
【裁判日期】    970829
【裁判案由】    誣告
【裁判全文】
最高法院刑事判決            九十七年度台上字第四一七四號
上  訴  人  乙○○
選任辯護人  巨克安律師
上列上訴人因甲○○自訴誣告案件，不服台灣高等法院中華民國
九十七年一月二十五日第二審更審判決（九十六年度重上更(四)字
第一六三號，自訴案號：台灣台北地方法院八十五年度自字第六
三八號），提起上訴，本院判決如下：
    主  文
原判決撤銷，發回台灣高等法院。
    理  由
本件原判決認定：上訴人乙○○與自訴人甲○○於民國八十一年
間就投資興建高爾夫球場事宜互控刑事詐欺在案，雙方感情不睦
。嗣台灣台北地方法院檢察署（下稱台北地檢署）檢察官於八十
二年四月二十四日，就甲○○涉犯詐欺等罪嫌提起公訴，於該案
件尚在台灣台北地方法院（下稱台北地院）審理期間，乙○○竟
意圖使甲○○受刑事處分，並圖藉此影響該案件審判結果，而於
八十二年七月二十九日以當時任職立法委員之身分，擬具檢舉書
虛構內容為：「案由：茲舉發甲○○等涉嫌向台北地院活動，涉
有司法詐欺等情，請依法偵查。說明：一、本人於本年七月十八
日因被恐嚇案赴台北地檢署向盧檢察長提出告發，席間聽聞詐欺
犯甲○○現正利用各種管道向法院活動，冀圖其於本年（指八十
二年）四月二十四日遭地檢署提起公訴之詐欺告訴案，獲得無罪
判決之結果，其活動經費，據陳嫌稱有新台幣五千萬元之鉅……
」等不實之事實，誣告甲○○觸犯貪污治罪條例規定之對於依據
法令從事公務之人員，關於違背職務之行為，行求賄賂之罪名（
該條文原規定於第十條，於八十五年十月二十三日修正公布之貪
污治罪條例改為第十一條），向法務部調查局（下稱調查局）提
出告發，請求偵辦，致使承辦該案之調查局北部地區機動工作組
（下稱北機組），針對甲○○及其親友之銀行帳戶資金流向進行
清查，並對甲○○實施所謂跟監活動之「忠誠作業」，嗣經調查
結果並未發現有行賄法官情事。惟以甲○○另涉嫌於六十九年間
，持偽造之日本東京大學經濟研究所學生證，向台北市中山區戶
政事務所辦理申登，移送台北地檢署偵辦，旋經該署檢察官於八
十三年二月十九日以追訴時效完成處分不起訴等情。因而撤銷第
一審關於論處上訴人以誣告罪刑部分之判決，改判仍論上訴人以
意圖他人受刑事處分，向該管公務員誣告罪，處有期徒刑壹年，
減為有期徒刑陸月，固非無見。
惟查：（一）客觀上為法院認定事實及適用法律之基礎之證據雖
已調查，而其內容未明瞭者，即與未經調查無異，如遽行判決，
仍屬應於審判期日調查之證據而未予調查。原判決雖說明：證人
林俊輝、項虎臣所證，不足資為有利上訴人之認定。惟證人林俊
輝於原審上訴審證稱：「我跑立院（新聞）時，有聽聞乙○○變
賣家產之消息……並收到人家對乙○○之黑函，我去他（指被告
）家瞭解此事……有一個甲○○之被害人向乙○○陳情過，我當
場聽到被害人說甲○○法院關係很好，我有甲○○之前科資料，
我有提醒他向有關單位注意，但未告訴他如何注意，時間在八十
二年三、四月間」云云（見原審上訴卷第九十頁）。果所證屬實
，其聽聞有一位自訴人之被害人向上訴人訴說自訴人之法院關係
很好後，因而提醒上訴人向有關單位注意，則其所謂：「提醒上
訴人向有關單位注意」究指何意？而如其並未告知注意之方式，
又如何提醒上訴人向有關單位注意？該證人所證是否臨訟有所隱
諱，而作避重就輕之供證？再原審既認上訴人及林俊輝所說之自
訴人之被害人，應係證人朱謝緩鄉，並傳訊朱謝緩鄉到庭（見原
審卷第一六六頁正、背面），惟就朱謝緩鄉當日究竟有無向上訴
人之助理項虎臣告知「自訴人之法院關係很好」，且其告知時，
林俊輝有無在場？如林俊輝確有在場，林俊輝之談話內容為何？
此既攸關林俊輝及上訴人之供述是否可信，即有根究明白之必要
，原審未詳查慎酌，資為判斷之依據，遽行判決，自有證據調查
未盡之違法。（二）有罪之判決，對於被告有利之證據不採納者
，應說明其理由，為刑事訴訟法第三百十條第二款所明定，故有
罪判決書對於被告有利之證據，如不加以採納，必須說明其不予
採納之理由，否則即難謂無判決不備理由之違法。又刑法上誣告
罪之成立，在主觀方面，須申告者有使人受刑事或懲戒處分之意
思。上訴人自第一審審理時即辯稱：伊並無使自訴人受刑事處分
之意圖，檢舉內容是在立法院聽聞而來云云。且卷附上訴人擬具
之檢舉書係記載：「……席間聽聞詐欺犯甲○○現正利用各種管
道向法院活動，冀圖其於本年（指八十二年）四月二十四日遭地
檢署提起公訴之詐欺告訴案，獲得無罪判決之結果……」，亦未
具體指明自訴人於何時、地、向何人行賄，再證人即北機組組長
謝健於第一審法院調查時證以：「八十二年七月間乙○○之助理
唐姓女子與一男性律師前來辦公室檢舉甲○○有關與乙○○在新
竹地帶土地之詐欺及聽說有律師要打點法官及甲○○偽造學歷三
件事，大部分是唐姓助理說的」「因所談內容不具體，未製作筆
錄，所談只是他們所帶檢舉書內容」「八十二年八月十一日所擬
公文是要他們補強資料，因第一次談話所談行賄部分只是傳聞而
已……」「（問：他們有無談及行賄部分之消息來源？）沒有，
他們都說只是傳說，後來也未補任何事證……」「（問：第一次
來檢舉後有無再談及行賄法官？）沒有，後來只談及詐欺及偽造
學歷問題」等語（見第一審卷(二)第四十八頁正、背面）。果證人
謝健所證屬實，似與上訴人所辯：僅只聽聞，並無使自訴人受刑
事處分之意思，嗣後亦未再提及行賄等語相符，原判決對該有利
上訴人之證言，究竟如何不足採取，未說明其取捨之心證理由，
遽行判決，亦有判決理由不備之違法。以上或為上訴意旨所指摘
，或為本院得依職權調查之事項，應認原判決仍有撤銷發回之原
因。原判決就上訴人不另為無罪諭知部分，基於審判不可分原則
，應併予發回。
據上論結，應依刑事訴訟法第三百九十七條、第四百零一條，判
決如主文。
中    華    民    國  九十七  年    八    月  二十九  日
                      最高法院刑事第三庭
                          審判長法官  林  增  福
                                法官  張  清  埤
                                法官  陳  世  雄
                                法官  蔡  國  在
                                法官  郭  毓  洲
      本件正本證明與原本無異
                                      書  記  官
中    華    民    國  九十七  年    九    月    四    日
                                                      Ｑ


司法院資訊處製作；財團法人民間司法改革基金會備份。
